臺灣嘉義地方法院民事判決
110年度嘉簡字第14號
原      告  賴建州  

訴訟代理人  葉馨霞  
原      告  賴憲宏  
            賴姿璇  
被      告  楊雅棠  

上列當事人間請求塗銷抵押權設定登記事件，本院於民國110年4
月6日言詞辯論終結，判決如下：
    主      文
被告應將如附表一、二所示之抵押權登記予以塗銷。
訴訟費用由被告負擔。 
    事實及理由
一、被告經合法通知，未於言詞辯論期日到場，核無民事訴訟法
    第386條所列各款情形，爰依原告之聲請，由其一造辯論而
    為判決。
二、原告主張：坐落嘉義市○○段000○000地號土地，原係原告等
    之被繼承人賴永崑所有，分別於民國84年9月11日共同擔保
    設定最高限額新臺幣（下同）5萬元及10萬元之抵押權登記
    予被告，存續期間自84年9月6日至85年3月6日及84年10月I8
    日至85年4月I8日止。賴永崑過世後由原告等三人繼承，本
    件最高限額抵押權設定登記存續期間分別至85年3月6日及85
    年4月18日止，算至原告起訴時早已罹於15年之請求權時效
    及5年之實行抵押權時效。系爭標的之最高限額抵押權設定
    登記，被告既未於105年3月6日前及105年4月18日前，實行
    系爭最高限額抵押權，則該債權自非屬系爭最高限額抵押權
    所擔保之範圍。故系爭710、712地號土地所設定之系爭最高
    限額抵押權，既無任何受擔保之債權存在，且有妨礙原告之
    不動產所有權並侵害原告之管理權益，是原告援引民法第76
    7條第1項中段規定，請求被告塗銷系爭710、712地號土地之
    所設定之抵押權等語。並聲明：如主文第1項所示。
三、被告未於言詞辯論期日到場，亦未提出書狀作何聲明或陳述
    。
四、得心證之理由：
  ㈠原告主張其為系爭710地號土地之共有人，應有部分各96分之
    1，及系爭712地號土地之共有人，應有部分各3分之1，訴外
    人賴永崑前於84年間以上開土地為被告設定如附表一、二所
    示之抵押權等情，業據原告提出土地登記謄本為證，此部分
    事實，自堪信為真實。 
　㈡按最高限額抵押契約定有存續期間者，其訂立契約之目的，
    顯在擔保存續期間內所發生之債權，故應以存續期間所發生
    之債權，始為抵押權效力所及，若在抵押權存續期間後所發
    生之債權，則當然不在抵押權擔保之範圍內。是最高限額抵
    押權之存續期限一旦屆滿，該抵押權即因而歸於確定（最高
    法院66年台上字第1097號、83年度台上字第557號民事判決
    參照）。又最高限額抵押權確定後，即成為普通抵押權，其
    從屬性因而回復，其所擔保之債權即為確定時存在且於不逾
    最高限額之擔保範圍內為特定債權。此項特定債權之讓與關
    於擔保該特定債權之抵押權應從屬於特定債權一併隨同移轉
    ，與普通抵押權並無不同（最高法院91年度台上字第641號
    民事判決參照）。查附表一所示抵押權約定存續期間為自84
    年9月6日起至85年3月6日，附表二所示抵押權約定存續期間
    為自84年10月18日至85年4月18日，有土地登記謄本在卷可
    稽，而該存續期間既分別已於85年3月6日、85年4月18日屆
    至，則附表一、二所示抵押權所擔保之原債權即因而確定。
    再依96年3月28日增訂同年9月28日生效之民法第881條之14
    規定：「最高限額抵押權所擔保之原債權確定後，除本節另
    有規定外，其擔保效力不及於繼續發生之債權或取得之票據
    上之權利。」又上開規定，依民法物權編施行法第17條規定
    ，於民法物權編修正施行前設定之最高限額抵押權，亦適用
    之。故附表一、二所示抵押權於存續期間屆滿時，已變為僅
    就確定時即85年3月6日、85年4月18日存在之原債權、利息
    、遲延利息、違約金，於最高限額範圍內予以擔保之債權，
    即最高限額抵押權之從屬性回復，故民法物權編關於普通抵
    押權從屬性之規定均應予適用。
　㈢按請求權，因15年間不行使而消滅；以抵押權擔保之債權，
    其請求權已因時效而消滅，如抵押權人於消滅時效完成後，
    5年間不實行其抵押權者，其抵押權消滅，民法第125條前段
    、第880條分別定有明文。查附表一所示抵押權之存續期間
    自84年9月6日起至85年3月6日，故被告對賴永崑之債權請求
    權至遲自85年3月6日起即處於可得行使之狀態，則自85年3
    月6日起算15年，迄100年3月6日止，該債權之請求權即罹於
    時效而消滅；被告亦未於附表一所示抵押權擔保之前開債權
    請求權消滅時效完成後5年內即105年3月6日前實行其抵押權
    ，是附表一所示抵押權亦已因5年之除斥期間經過而消滅；
    附表二所示抵押權之存續期間自84年10月18日至85年4月18
    日，故被告對賴永崑之債權請求權至遲自85年4月18日起即
    處於可得行使之狀態，則自85年4月18日起算15年，迄100年
    4月18日止，該債權之請求權即罹於時效而消滅；被告亦未
    於附表二所示抵押權擔保之前開債權請求權消滅時效完成後
    5年內即105年4月18日前實行其抵押權，是附表二所示抵押
    權亦已因5年之除斥期間經過而消滅。又依社會上一般交易
    習慣，抵押權登記對於土地客觀交換價值恆有負面影響，影
    響原告所有權之完整，自屬對其所有權之妨害至明，則原告
    請求被告塗銷該已消滅之抵押權之登記，即屬有據。
  ㈣綜上所述，原告本於所有權人之地位，依民法第767條第1項
    中段之規定，請求判決如主文第1項所示，為有理由，應予
    准許。
五、訴訟費用負擔之依據：民事訴訟法第78條
中　　華　　民　　國　　110 　年　　4 　　月　　20　　日
                  臺灣嘉義地方法院嘉義簡易庭
                                  法　官　孫偲綺
以上正本係照原本作成。
如對本判決上訴，須於判決送達後20日內向本庭（嘉義市文化路
308之1號）提出上訴狀（均須按他造當事人之人數附繕本）。如
委任律師提起上訴者，應一併繳納上訴審裁判費。
中　　華　　民　　國　　110 　年　　4 　　月　　20　　日
                                  書記官  李珈慧
附表一：　　　　　　　　　　　　　　　　　
編號 抵押物 所有權人 抵押權登記事項  1 嘉義市○○段000地號土地（權利範圍：96分之1） 賴建州 嘉義市地政事務所收件年期：民國84年，字號：嘉地字第017280號 抵押權登記次序：0000-000 登記日期：民國84年9月11日 權利人：楊雅棠 債權額比例：全部 擔保債權總金額：本金最高限額新台幣50,000元正 存續期間：自84年9月6日至85年3月6日 清償日期：依照契約約定 利息（率）：依照契約約定 遲延利息（率）：依照契約約定 違約金：依照契約約定 債務人及債務額比例：賴永崑 權利標的：所有權 證明書字號：084嘉市地字第007770號 設定義務人：賴永崑 共同擔保地號：大溪段710、712 其他登記事項：（空白） 2 嘉義市○○段000地號土地（權利範圍：96分之1） 賴憲宏   3 嘉義市○○段000地號土地（權利範圍：96分之1） 賴姿璇   4 嘉義市○○段000地號土地（權利範圍：3分之1） 賴建州   5 嘉義市○○段000地號土地（權利範圍：3分之1） 賴憲宏   6 嘉義市○○段000地號土地（權利範圍：3分之1） 賴姿璇   
附表二：　　　　　　　　　　　　　　　　　
編號 抵押物 所有權人 抵押權登記事項  1 嘉義市○○段000地號土地（權利範圍：96分之1） 賴建州 嘉義市地政事務所收件年期：民國84年，字號：嘉地字第002570號 抵押權登記次序：0000-000 登記日期：民國84年11月1日 權利人：楊雅棠 債權額比例：全部 擔保債權總金額：本金最高限額新台幣100,000元正 存續期間：自84年10月18日至85年4月18日 清償日期：依照契約約定 利息（率）：依照契約約定 遲延利息（率）：依照契約約定 違約金：依照契約約定 債務人及債務額比例：賴永崑 權利標的：所有權 證明書字號：084嘉他字第000604號 設定義務人：賴永崑 共同擔保地號：大溪段710、712 其他登記事項：（空白） 2 嘉義市○○段000地號土地（權利範圍：96分之1） 賴憲宏   3 嘉義市○○段000地號土地（權利範圍：96分之1） 賴姿璇   4 嘉義市○○段000地號土地（權利範圍：3分之1） 賴建州   5 嘉義市○○段000地號土地（權利範圍：3分之1） 賴憲宏   6 嘉義市○○段000地號土地（權利範圍：3分之1） 賴姿璇